【裁判字號】    89,上,316
【裁判日期】    900621
【裁判案由】    履行契約
【裁判全文】
臺灣高等法院高雄分院民事判決      八十九年度上字第三一六號
      上  訴  人    黎洋營造有限公司
      法定代理人    乙○○
      被  上訴人    台灣電力股份有限公司
      法定代理人    甲○○
右當事人間履行契約事件，上訴人對於中華民國八十九年八月二十九日臺灣高雄地方
法院八十八年度訴字第五九０號第一審判決提起上訴，本院判決如左：
      主      文
原判決關於駁回上訴人後開第二項之訴部分，及訴訟費用之裁判（除確定部分外）均
廢棄。
被上訴人應再給付上訴人新台幣捌拾柒萬陸仟捌佰伍拾元及自民國八十八年三月十
八日起至清償日止按週年利率百分之五計算之利息。
其餘上訴駁回。
第一審（除確定部分外）及第二審訴訟費用由被上訴人負擔三分之一，餘由上訴人負
擔。
上訴人之假執行聲請駁回。
      事實及理由
一、上訴人主張：其於民國八十二年二月四日與臺灣電力股份有限公司訂定工程承攬
    契約（以下簡稱系爭契約），承攬大社、高港～大順～同盟一六一ＫＶ線地下管
    路工程之第七期工程，兩造之承攬契約並已於八十六年十一月三日終止，惟被上
    訴人於計付上訴人承攬報酬時，本應以上訴人於施工期間實做之合格數量為基礎
    ，惟被上訴人卻逕以低於上訴人實做合格數量之工程上限，制作營繕工程結算驗
    收証明書，並據以計付報酬與上訴人，故上訴人自得請求被上訴人給付剩餘之承
    攬報酬及支出之費用共七十八萬五千九百零八元；再該工程於八十二年二月十五
    日開工後，因可歸責於被上訴人之因素停工數次，該停工期間並經被告核准全面
    停工，故上訴人自得依施工說明書總則第三十條第一項本文、第一項第四款後段
    規定，請求被上訴人核給上訴人每日新台幣（以下同）五百元、合計共七十八萬
    零五百元之停工補償費；另上訴人於契約終止後，屢催促被上訴人配合驗收，惟
    被上訴人遲至八十七年十月九日始完成驗收手續，而此段期間，被上訴人仍需僱
    工管理該工程現場，其所受之損害與施工期間之停工相類似，故上訴人自得請求
    被上訴人依債務不履行之規定，給付上訴人每日五百元、合計十七萬元類似停工
    補償之損害賠償。從而，上訴人共得請求被上訴人給付一百七十三萬六千四百零
    八元，原判決僅准五萬九千九百八十六元及其法定遲延利息（此部分未據上訴而
    確定）等情，並聲明(一)原判決關於上訴人敗訴部分廢棄。(二)上開廢棄部分，被上
    訴人應再給付上訴人一百六十七萬六千四百二十二元及其法定遲延利息。(三)第一
    、二審訴訟費用由被上訴人負擔。(四)上訴人願供擔保，請准宣告假執行。
二、被上訴人則以：系爭工程定有工程施作範圍之上限，故若上訴人實做部分逾此上
    限，除已經被上訴人同意之項目外，被上訴人亦僅就工程上限為計算基準，給付
    上訴人承攬報酬，故兩造間之地下管路承攬工程，既已經被上訴人驗收、結算完
    畢，被上訴人實無積欠上訴人任何工程款。再上訴人主張之停工期間，皆經上訴
    人申請全面停工、免計工期，並分別經被上訴人通知「不計工期」、「免計工期
    」或「不計停工補償」在案，故依施工總說明書第一項第七款第二點之規定，被
    上訴人並無須給付上訴人停工補償費。另係因上訴人遲不能提供相關資料，以資
    配合辦理專用於工程之設備及剩餘在場未使用材料之收購問題，兩造始遲至八十
    七年九月五日達成收購議價，被上訴人並即刻於八十七年十月九日辦理驗收完畢
    ，故被上訴人並無任何違約之情事，亦不負債務不履行之責，故上訴人請求自八
    十六年十一月三日終止合約後至八十七年十月九日完成驗收手續時之類似停工補
    償即無理由等語置辯。並聲明(一)上訴駁回。(二)訴訟費用由上訴人負擔。(三)被上訴
    人若受不利判決願供擔保免假執行。
三、兩造不爭之事實：
    兩造於八十二年二月四日所訂系爭契約內容包括施工說明書總則及規範，承攬大
    社、高港～大順～同盟一六一ＫＶ線地下管路工程之第七期工程。該工程於八十
    二年二月十五日開工後，因被上訴人變更設計、該工程不能取得挖路許可証及路
    權等原因導致如附表之停工；再上訴人對於歷次之停工期間皆有申請並經被上訴
    人核准全面停工並為免計工期、不計工期或不計停工補償之通知，而兩造之承攬
    契約並已於八十六年十一月三日終止、八十七年十月九日辦理驗收完畢之事實，
    業據上訴人提出系爭工程承攬契約書、施工說明書總則、被上訴人公司輸南五字
    第八二○三～○四六五號函、第八二一二－二二四五號函、第八六０四－一三一
    ０號函為證，及被上訴人提出輸南五字第八二○三－○四六號函、第八二○三－
    ○四九三號函、第八二○五－○四三○號函、第0000－0000Ｙ號函、第
    0000－000Ｙ號函、第八二一二－二二四五號函、第0000－0000
    Ｙ號函、八六○四－一三一○號函、第八七○七－二六五四號函、輸南六字第八
    七○六－二二○○號函、八十二年八月十日協調會記錄、驗收通知單、八十六年
    一月二十三日、七月十四日之工程停工申請書影本各一份為證，且為兩造所不爭
    執，堪信為真實。
四、兩造爭執之事項：
  (一)上訴人因多次復工額外支出之「試挖費用」、「交通安全標誌設備費用」、「組
    合式圍籬設備費用」、「臨時倉庫及工房費用」能否請求﹖
  (二)本件停工期間，是否符合系爭契約施工說明書總則第三十條第一項第四款之規定
    而得請求「停工補償」﹖
  (三)系爭契約施工說明書總則第三十條第一項第七款之二之約定，是否係屬民法第二
    四七條之一所規定之情形而為無效﹖
  (四)二造合意終止契約後，被上訴人有無怠於驗收之情形﹖上訴人可否請求怠於驗收
    所致類似停工補償之損害賠償﹖
五、針對兩造之爭點，逐項說明如左：
  (一)關於「試挖費用」部分：
    (1)本件系爭工程於八十二年二月十五日開工，至八十六年十一月三日兩造同意終
      止契約，期間系爭工程因被上訴人變更設計，不能取得路權及挖路許可證等因
      素而多次停工，並分別再於八十五年十二月十六日、八十六年二月二十五日、
      八十六年五月二十八日三次復工，此被上訴人亦不爭執，而每次復工，均須再
      為支付試挖費用，而此乃屬復工所需之必要費用，被上訴人僅給付一次，上訴
      人自得請求另二次復工多支出之試挖費用。
    (2)八十五年十二月十六日、八十六年五月二十八日二次復工，上訴人係分別僱請
      楊秋成、李謝寶玉、楊安心、楊永福、楊來平等五人及楊秋成、李謝寶玉、楊
      登智、吳坤泉等四人進行試挖工作，總計支出十萬四仟元，此均有楊秋成等人
      之工資具領憑單暨八十五、八十六年度之所得稅扣繳憑單足憑，亦經李謝寶玉
      、楊永福、楊來平、楊登智、吳坤泉於本院證述明確（見本院卷第一０二、一
      六二、一六三頁），而上訴人僅依契約之單價，每次試挖費用，請求一萬五千
      三百七十七元，二次共計三萬零七百五十四元，自屬合理有據。
  (二)關於交通安全標誌設備及組合式圍籬設備費用部分：
    (1)交通安全標誌設備及組合式圍籬設備費用，亦屬復工所需之必要費用，而被上
      訴人對系爭工程三次復工既不爭執，被上訴人僅支付一次費用，上訴人自得請
      求另二次復工多支出之交通安全標誌設備及組合式圍籬設備費用。
    (2)前揭交通安全標誌設備及組合式圍籬設備，上訴人係向劉娟娟經營之宇洊有限
      公司、統乾實業有限公司購買，共計支付二十八萬零八百二十三元，此有統一
      發票十八紙足憑，亦經證人劉娟娟到庭證述明確（見本院卷第一００頁），足
      證上訴人確有該項支出無訛。
  (三)關於臨時倉庫及工房費部分：
    (1)依兩造契約，本件工期為九十日，因非可歸責於上訴人之因素，致本件工程延
      誤一千六百二十八日，而臨時倉庫及工房費用本即施工所必需，故被上訴人之
      結算明細表內亦同意給付，因被上訴人未考量停工多時，僅核定九十日之費用
      ，對多延誤一千六百二十八日所支出之臨時倉庫及工房費即未支付，上訴人自
      得向被上訴人請求此部分增加之費用。
    (2)上訴人公司係於八十二年一月一日起至八十六年十一月止，向乙○○承租座落
      高雄縣鳳山市○○○段二四－五號土地上之房屋，作為系爭工程之臨時倉庫及
      工房，每月租金一萬五千元，此有房屋契約書影本五份附本院卷可憑，並經證
      人楊秋成於本院證述無訛（見本院卷第一０一頁筆錄）。因臨時倉庫及工房費
      依結算明細表項次15.為三萬零七百五十四元，每日即為三百四十二元，承前述
      ，本件工程因非可歸責於上訴人之原因延誤一千六百二十八日，上訴人請求給
      付增加之臨時倉庫及工房費五十五萬六千七百七十六元，即屬有據。
  (四)關於停工補償部分：
    上訴人主張系爭工程之所以停工，確因被上訴人變更設計，且係可歸責於被上訴
    人，自符合施工說明書總則第三十條第一項第四款之規定，而得請求停工補償七
    十八萬零五百元云云。惟查地下電纜工程限為因甲方（被上訴人）原因而設計變
    更，並經甲方核准全面停工時，始得自停工日起至復工前一日止，由甲方核給乙
    方每日五百元之停工補償，被上訴人公司輸配電工程處施工說明書總則第三十條
    第四項定有明文，換言之，上訴人請求停工補償須具備三個條件，即1.限於地下
    電纜工程2.係因被上訴人原因而設計變更，3.須經被上訴人核准停工。本件系爭
    工程停工日期，僅其中自八十二年二月二十七日至同年三月十二日、八十二年三
    月十三日至同年月十五日，共十七日，符合停工補償條件，是上訴人請求停工補
    償八千五百元，為有理由，應予准許，逾此部分則屬無據。
  (五)關於類似停工補償部分：
    上訴人主張自八十六年十一月三日中止合約至八十七年十月九日始驗收完畢，期
    間三百四十天，上訴人自得請求延遲驗收類似停工之補償，每日五百元，計十七
    萬元云云。
    惟依系爭契約第二十二條第一款規定，契約中止時．．．上訴人已做工程，被上
    訴人按實做合格數量依契約單價計價，上訴人專用於本工程之設備，由被上訴人
    核實計價，剩餘在場未用材料，被上訴人得按約定合理價格收購；施工說明書總
    則第三十一條第一項第三款則規定：上訴人專用於本工程之在場未用材料除砂、
    石（包括碎石、卵石）及級配砂石由上訴人負責運離工地處理不予補償外，其他
    器材應報請被上訴人品管部門勘驗會點後由被上訴人決定補償或收購，故契約中
    止後，兩造應協同處理專用於工程之設備及剩餘在場未使用材料之收購甚或補償
    問題，此顯非被上訴人所能獨力完成之工作，仍需上訴人配合提供相關資料，以
    資完成驗收。故雖上訴人曾以八十七年六月五日黎字第○○六五號、同年七月七
    日黎字第八七○七○七號函，敦請被上訴人儘速派員至工地倉庫進行會點，惟參
    以被上訴人以八十七年七月十六日以輸南六字第八七○六－二二○○號函、八十
    七年七月二十三日輸南五字第八七○七－二六五四號通知書，函請上訴人先行提
    出相關專用於本工程材料之相關訂貨、進貨憑證、發票及品質證明，以為辦會點
    、驗收等情，可知系爭契約終止後，係因上訴人遲未能提出相關驗收資料，兩造
    始遲至八十七年九月五日完成收購議價，而自兩造一完成收購議價後，被上訴人
    旋即於八十七年十月九日辦理驗收一節，亦可知被上訴人並無任何違約之情事，
    反係上訴人遲誤驗收程序；是以，上訴人不能一方面函請被上訴人會點、收購，
    又不提出相關資料，並以材料收購完成與否與驗收無涉為理由，主張被上訴人遲
    未能完成驗收而有債務不履行之情形。從而，上訴人請求被上訴人給付自八十六
    年十一月三日終止合約至八十七年十月九日完成驗收手續之類似停工補償，即屬
    無據。
六、綜上所述，上訴人依據系爭契約，請求被上訴人再給付八十七萬六千八百五十三
    元（包括承攬報酬、交通安全標誌設備費、組合式圍籬設備費、臨時倉庫及工房
    費、停工補償），為有理由，及自起訴狀繕本送達之翌日即八十八年三月十八日
    起至清償日止之法定遲延利息，洵屬正當，應予准許，至請求其餘停工補償及類
    似停工補償之請求及其法定遲延利息，非屬正當，應予駁回。另上訴人雖聲請假
    執行，但其勝訴部分因被上訴人之上訴利益未逾一百萬元，經本院判決即告確定
    ，無宣告假執行之必要，其敗訴部分，其假執行之聲請，應予駁回。
    據上論結，本件上訴為一部有理由，一部無理由，依民事訴訟法第四百四十九條
    第一項、第四百五十條、第七十九條但書，判決如主文。
中      華      民      國    九十      年      六      月    二十一    日
                                      臺灣高等法院高雄分院民事第二庭
~B1審判長法官  黃清江
~B2法      官  簡色嬌
~B3法      官  陳真真
右為正本係照原本作成。
不得上訴。
中      華      民      國    九十      年      六      月    二十二    日
~B法院書記官  吳福連
附表
┌────┬───────┬───────┬─────────┐
│開工日期│使用工期      │停工日期      │復工日期          │
├────┼───────┼───────┼─────────┤
│2.15.  │2.16.～2.│2.～3.12.│12.2.～至可施工日│
│        │              │3.13.～3.15.│                  │
│        │              │3.16.～12.1.│                  │
│        │              │              │                  │
├────┼───────┼───────┼─────────┤
│        │12.2.～12.15.│              │                  │
├────┼───────┼───────┼─────────┤
│        │              │              │12.16.            │
├────┼───────┼───────┼─────────┤
│        │12.16.～1.│1.～2.│                  │
├────┼───────┼───────┼─────────┤
│        │              │              │2.            │
├────┼───────┼───────┼─────────┤
│        │2.～3.│3.～5.│                  │
├────┼───────┼───────┼─────────┤
│        │              │              │5.            │
├────┼───────┼───────┼─────────┤
│        │5.～6.│7.1.～11.2.│                  │
└────┴───────┴───────┴─────────┘
                                                                          Ｊ


司法院資訊處製作；財團法人民間司法改革基金會備份。
